臺灣高等法院臺中分院民事判決　　　九十一年度上字第一三七號
　　　上　訴　人　國泰人壽保險股份有限公司
　　　法定代理人　甲○○
　　　被　上訴人　乙○○
右當事人間債務人異議之訴事件，上訴人對於中華民國九十一年三月二十一日臺灣臺
中地方法院第一審判決（九十一年度訴字第一三一號），提起上訴，本院判決如左：
　　　主　　　文
上訴駁回。
第二審訴訟費用由上訴人負擔。
　　　事　　　實
一、上訴人聲明請求判決：(一)、原判決廢棄。(二)、被上訴人在第一審之訴駁回。(三)、
　　第一、二審訴訟費用由被上訴人負擔。其事實上之陳述及所用證據除與第一審判
　　決書記載相同部分引用外並補稱：
　　(一)、本件被上訴人起訴僅主張上訴人未派員收款，不應構成給付之遲延，詎原審
　　法院以上訴人行使權利違背誠信原則為由判決上訴人敗訴，應屬就當事人未聲明
　　之事項為判決，自係違法。(二)、系爭債務之分期清償雙方約定「其中一期不履行
    視為全部到期」，被上訴人未依期給付九十年十月十五日、十一月十五日應付款
    項，遲至同年十二月十一日後始要求上訴人受領，則全部欠款視為到期之條件已
    成就。上訴人據以聲請強制執行，自屬合法。(三)、兩造和解內容並未約定應由上
    訴人向被上訴人收款，被上訴人主張特別約定由上訴人至被上訴人住處收款，並
    未舉證證明。至於上訴人之先前曾向其收款，僅係為要求與被上訴人重行商議利
　　息給付條件之例外便宜措施、衡諸交易習慣，亦無由金融業者主動派員收繳貸款
　　之理。(四)、本件被上訴人拖欠上訴人民國八十六年間借款因和解致上訴人受有利
　　息損失，被上訴人享有期限利益，本應遵期還款始符公允，被上訴人違反約定未
　　按期給付，全部分期款視為到期，上訴人據以行使權利自無違反誠信原則等語。
二、被上訴人聲明請求判決：(一)、上訴駁回。(二)、訴訟費用由上訴人負擔。
　　其事實上之陳述及所用證據除與第一審判決書記載相同部分引用外並補稱：(一)、
　　兩造於原審法院九十年訴字第二七六號審理中成立訴訟上和解，口頭約定由債權
　　人即上訴人派員至債務人即被上訴人住處收取。和解成立後，上訴人曾如期派員
　　至被上訴人住處收取九十年四、五、六、七、八、九月份各期新台幣（下同）六
　　萬三千五百六十七元，有上訴人公司經收人陳宗、施素文、王志賢之查覆函可稽
　　。上訴人於上訴理由主張，僅係為要求重行商議利息給付條件云云，係嗣後推諉
　　之詞。(二)、上訴人就九十年十、十一月份分期款（每月二萬七千六百六十七元）
　　竟刻意違約未派員前來收取，且藉此諉謂被上訴人因有一期不履行視為全部到期
　　而聲請法院強制執行，顯然違反誠信原則被上訴人於九十年十二月十一日接獲台
　　灣台中地方法院九十年執六字第三二○一三號囑託查封登記函副本後，乃自行按
　　九十年十、十一、十二月份每月應付二萬七千六百七十六元核算共計八萬三千零
　　二十八元，以現金親送至上訴人公司繳付，遭上訴人以全部到期為由拒收，被上
　　訴人乃換取台灣銀行本行支票以台中四十七支郵局第九二○號存證信函匯寄，由
　　上訴人收取，足證被上訴人依誠信履行債務，並無一期不履行全部視為到期之可
　　言。(三)、至於上訴人謂被上訴人拖欠八十六年間借款，乃和解前之事，因和解有
　　創設效力，上訴人不得再據以主張。(四)、被上訴人已給付上訴人和解分期款截至
　　九十一年九月十五日止計付七十一萬三千五百十四元，尚另有預付票據三紙即九
　　十一年十月十五日、十一月十五日、十二月十五日，期票合計八萬三千零二十八
　　元，可見給付之事實從未間斷，斷無一期未付之情形，至於其餘之給付，被上訴
　　人當依該和解筆錄所示方法付償至完畢等語。
　　　理　　　由
一、被上訴人於原審起訴主張：上訴人依原審法院八十九年度拍字第二二八六號裁定
    聲請執行拍賣被上訴人所有如原判決附表所示抵押物，經原審法院九十年執字第
    三二○一號拍賣抵押物事件強制執行中，惟兩造就上開抵押權所擔保之債務於原
    審法院九十年度訴字第二七六號清償借款事件成立和解，約定被上訴人應給付上
    訴人二百六十五萬三千五百零五元並自九十年四月起至九十七年八月十五日按月
    分期給付，由上訴人向被上訴人收取。上訴人嗣向被上訴人收取九十年四、五、
    六、七、八、九月份分期款後，未向被上訴人收取九十年十月、十一月份期款，
    遽以被上訴人遲延為由，聲請執行拍賣抵押物，而上開期款，被上訴人已主動
    寄台灣銀行本行支票由上訴人收取，故本件債權即有妨礙上訴人請求之事由發生
    等情，爰求為撤銷上開強制執行程序之判決。
二、上訴人則以兩造和解，並未約定應由上訴人向被上訴人收取，被上訴人遲延給付
    九十年十月十五日、十一月十五日應付期款各二萬七千六百七十六元，依和解筆
　　錄所示，本件債務已視為全部到期等語資為抗辯。
三、查被上訴人主張上訴人依八十九年拍字第二二八號裁定聲請原審法院以九十年執
    字第三二○一號強制執行原判決所示抵押物現執行中，兩造於原審法院九十年訴
    字第二七六號清償債權事件就前開抵押債務成立訴訟上和解，約定被上訴人應給
    付上訴人二百六十五萬三千零五元，自九十年四月起至九十七年八月十五日分期
    給付，如有一期不履行視為全部到期等事實兩造未爭執，並有所調執行案卷及和
　　解筆錄影本在卷可憑可認真正，兩造所爭執者，在於上開分期給付債務是否已屆
　　清償期。
四、按行使權利履行義務應依誠實及信用方法,民法第一百四十八條第一項定有明文,
    此一原則適用於任何權利之行使，義務之履行，如有違背即為法所不許，法院自
    可依職權認定之，無待當事人主張。本件兩造於原審法院九十年度訴字第二七六
    號清償借款事件，在九十年三月二日成立訴訟上和解，和解條件為：「被告（即
    本件被上訴人）應給付原告（即本件上訴人）新台幣二百六十五萬三千五百零五
    元。自九十年四月十五日起至九十年六月十五日，每月十五日各給付六萬三千五
　　百六十七元，並自九十年十月十五日起至九十七年七月十五日每月十五日各給付
　　二萬七千六百七十六元及於九十七年八月十五日給付二千六百七十一元，如有一
　　期不履行，視為全部到期」，上開九十年四月十五日起至九十年六月十五日到期
　　之債務由上訴人派員陳宗於九十年四月十三日向被上訴人收取九十年四月份分期
　　款，派員施素文於九十年五月十五日向被上訴人收取九十年五、六月份分期款、
　　和解筆錄雖未記載被上訴人亦應於九十年七月份至九月份分期給付，惟應係漏記
　　，上訴人仍派員王志賢於九十年七月十九日向被上訴人收取九十年七月、八月、
　　九月分期款各六萬三千五百六十七元（以上均以支票兌付），嗣九十年十月、十
　　一月每月應付二萬七千六百七十六元，上訴人未收取，逕於九十年十二月五日就
　　全部債務以原審法院八十九年拍字第二二八六號裁定連同八十九年十月十六日核
　　發之確定證明書聲請執行拍賣抵押物，被上訴人乃於同月向上訴人繳納九十年十
　　月、十一月份分期款被拒，嗣於同月十八日以存證信函郵寄以同年十月、十一月
　　、十二月應繳分期款合計八萬三千零二十八元之台灣銀行本行支票一紙，經上訴
　　人於同月十九日收受，有原審法院九十年訴字第二七六號清償借款事件和解筆錄
　　、存證信函及掛號函收件回執、支票、收款覆函（繳款收據）等影本在卷，及所
　　調原審法院九十年度執六字第三二○一三號執行卷可稽，兩造上開和解筆錄固未
　　記載履行地，被上訴人主張兩造口頭約定應由上訴人向被上訴人收取一節亦未能
　　證明，但上訴人於和解成立後，既派員收取九十年四、五、六、七、八、九月分
　　期款，其情形為期前或期後收取一期或數期（一次交付各期支票），則被上訴人
　　認為上訴人屆期將向被上訴人收取，乃屬合理推想，上訴人抗辯派員收取，僅為
　　重新洽商利息問題云云，為被上訴人否認，被上訴人亦未舉證證明，不足採信。
　　上訴人派員收取六期後停止收取迨被上訴人九十年十月、十一月二期未繳，即聲
　　請執行拍賣抵押物，拒收被上訴人繳款（詳如上述）要求一次全部履行，其行使
　　權利有違誠實信用原則，上訴人辯稱被上訴人過去經常遲延給付云云提出借據，
　　催收紀錄表存證信函等件為證，惟上開遲延及催收紀錄，乃發生八十九年三月至
　　五月之間，為前開九十年訴字第二七六號和解成立（九十年三月二日）以前舊事
　　，上訴人執此主張被上訴人遲延嚴重，自不足取。被上訴人現已給付上訴人和解
　　分期款截至九十一年九月十五日止計共七十一萬三千五百十四元，為不爭之事實
　　，上訴人仍請求一次給付全額，有違誠信，自非適法。
五、本件執行名義原審法院八十九年度拍字第二二八六號裁定於八十九年間成立後，
    兩造於九十年三月二日成立上開訴訟上和解約定分期給付，上訴人請求一次給付
    全額有違誠信，已如上述，則本件執行名義成立後有妨礙債權人請求之事由發生
    ，上訴人自得依強制執行法第十四條第一項規定提起異議之訴，（被上訴人誤引
    同條第二項，本院不受其拘束）原審判決撤銷前開執行程序，並無不合，上訴意
    旨，聲明廢棄改判，核無理由，應予駁回。
六、據上論結，本件上訴為無理由，依民事訴訟法第四百四十九條第一項第七十八條
　　判決如主文。
中　　　華　　　民　　　國　　九十一　　年　　　十　　　月　　　八　　　日
~B1民事第四庭審判長法　官　黃斐君
~B2　　　　　　　　法　官　陳蘇宗
~B3　　　　　　　　法　官　張浴美
右為正本係照原本作成。
如對本判決上訴，須於收受判決送達後二十日內向本院提出上訴書狀，其未表明上訴
理由者，應於提出上訴後二十日內向本院提出上訴理由書（須按他造人數附具繕本）
，並繳納送達用雙掛號郵票拾份（每份參拾肆元）。
上訴時應提出委任律師或具有律師資格之人之委任狀；委任有律師資格者，另應附具
律師及格證書及釋明委任人與受任人有民事訴訟法第四百六十六條之一第一項但書或
第二項（詳附註）所定關係之釋明文書影本。
~B 　 　　　　　　書記官　茆亞民
中　　　華　　　民　　　國　　九十一　　年　　　十　　　月　　 十四　　 日
附註：
民事訴訟法第四百六十六條之一（第一項、第二項）
對於第二審判決上訴，上訴人應委任律師為訴訟代理人。但上訴人或其法定代理人具
有律師資格者，不在此限。
上訴人之配偶、三親等內之血親、二親等內之姻親，或上訴人為法人、中央或地方機
關時，其所屬專任人員具有律師資格並經法院認為適當者，亦得為第三審訴訟代理人
。
                                                                        Ｂ
